【裁判字號】    95,上易,368
【裁判日期】    950629
【裁判案由】    妨害名譽
【裁判全文】
臺灣高等法院高雄分院刑事判決         95年度上易字第368號
上  訴  人  臺灣高雄地方法院檢察署檢察官
上  訴  人
即  被  告  乙○○○
上列上訴人因被告妨害名譽案件，不服臺灣高雄地方法院95年度
易字第449 號中華民國95年4 月28日第一審判決（起訴案號：臺
灣高雄地方法院檢察署94年度偵字第18758 號），提起上訴，本
院判決如下：
    主  文
原判決撤銷。
乙○○○無罪。
    理  由
一、公訴意旨略以：乙○○○因其女兒原在告訴人甲○○所經營
    位在高雄縣鳳山市○○○ 路125 號「學儒文理補習班」補習
    ，因遷居緣故致其女兒無法繼續在上開補習班上課，被告即
    於民國（下同）94年8 月3 日21時30分許，在上開補習班1
    樓辦公大廳內，為退還部分補習費之問題與甲○○發生爭執
    ，因甲○○拒絕退還補習費，乙○○○不思以理性解決紛爭
    ，竟基於公然侮辱之犯意，以「剩下的補習費給你留著吃藥
    」等足以貶損甲○○之名譽、人格及社會評價之言語辱罵甲
    ○○，因認被告乙○○○涉犯刑法第309 條第1 項之公然侮
    辱罪嫌。
二、按犯罪事實應依證據認定之，無證據不得認定犯罪事實，刑
    事訴訟法第154 條第2 項定有明文。又按刑法上之公然侮辱
    罪，祗須侮辱行為足使不特定人或多數人得以共見共聞，即
    行成立（參照院字第2033號解釋）司法院院字第2179號解釋
    著有明文。次按，所謂侮辱，乃對他人為輕蔑表示之行為，
    其內涵須具有足使他人在精神上、心理上有感受到難堪或不
    快之虞者，亦即侮辱行為本身須具有侵害他人感情、名譽之
    一般危險者；尚且是否符合侮辱之判斷，應顧及行為人之年
    齡、教育程度、職業與被害人之關係等。是倘行為人基於氣
    憤而對他人為詛咒或諷刺之言語，雖該言行係於不特定人或
    多數人得以共見共聞之情狀下為之，惟仍須參照當時之客觀
    狀況、行為人與該他人之前後對談、雙方爭執之點等具體情
    況而為判斷，尚難遽以行為人出言詛咒或諷刺，即遽認有貶
    低、減損他人名譽、人格或社會地位之公然侮辱犯意。
三、本件公訴人認被告乙○○○涉有前開公然侮辱罪嫌，無非係
    以告訴人甲○○指訴、證人李心卉、姚淑芳、廖才興之證詞
    ，及學生出席紀錄表、學儒文理補習班補習費收據等，為其
    主要論據。
四、訊據上訴人即被告乙○○○（下稱被告）於本院審理中坦承
    於上開時、地有說過：「錢不退沒關係，你拿去買藥吃」等
    語，惟矢口否認有何公然侮辱之犯行，辯稱：伊只是因為錢
    要不回來，情急之下才說的，伊並無侮辱告訴人之意等語。
    經查：
（一）被告因其女兒於94年7 月初至告訴人所經營之學儒補習班
      補習，繳交補習費新台幣（下同）3600元，嗣因遷居無法
      再至該補習班補習，乃於94年8月3日21時30分許至該補習
      班要求退費，因告訴人告稱其女上課時間超過三分之一不
      能退費，乃向告訴人稱：「錢不退沒關係，你拿去買藥吃
      」等語，業據被告分別於警訊及本院審理中自承在卷（見
      警卷第5、6頁、本院卷第28頁），另證人即告訴人甲○○
      亦於偵查中證稱：「當時我在上課，是曾惠娟先跟會計有
      所爭執，我才出面處理，．．因為學生已經上課超過三分
      之一，依規定是不能退費的，但曾惠娟完全不聽我的解釋
      ，在現場一直叫聲音很大，她罵說不退沒關係，剩下的錢
      妳拿去吃藥」等語（見偵卷第8 頁），證人李心卉於偵查
      中證稱：「期間看到曾惠娟一直不停的跟主任大小聲，後
      來我才知道是為退費的事情，當時姚淑芳有跟曾惠娟解釋
      退費的相關規定，過程中甲○○也是不停的跟她解釋」、
      「因為要退費一千多元，曾惠娟說如果不退費，剩下的錢
      就讓甲○○去買藥吃」等語（見偵卷第9 頁），證人即補
      習班會計姚淑芳於偵查中證稱：「曾惠娟先到，等我要辦
      退費，經查小孩出勤紀錄已超過補習法規定的範圍無法退
      費，曾惠娟就開始比較大小聲，一直咆哮，並要我們拿出
      證明，我就請主任甲○○過來解決，曾惠娟就叫我們去報
      警，我就去報警」、「（在姚家騮還沒有到場之前，曾惠
      娟有沒有說什麼不好聽的話?） 沒有，她只是講話比較大
      聲」、「姚家騮到場後，曾惠娟轉告姚家騮說補習班不退
      費，．．姚家騮質問我們為何不退費，．．曾惠娟附和說
      也沒什麼，只有一千多元妳就你去吃藥」等語（見偵卷第
      10 、11 頁），足見被告確有與告訴人因補習費退費事宜
      發生爭執，且於爭執過程中因不滿補習班處理方式，而要
      求補習班會計姚淑芳報警前來處理。
（二）被告係於警員到場後，仍不滿告訴人堅持不退費之態度，
      雙方語氣均處於情緒高亢之情況下，而對於告訴人為上開
      話語情事，業據證人即據報前往處理之警員廖才興於偵查
      中證稱：「現場吵成一團」、「他們一直吵不聽我們的規
      勸」、「（有沒有聽到曾惠娟說剩下的錢要讓告訴人拿去
      買藥? ）有」、「這是在吵架時講的話」、「當時他們很
      吵」等語（見偵查卷第18、20頁），及證人即警員崔經祥
      證稱：「我們到達時，他們已經在吵架了，我們介入了解
      他們爭吵的情形」、「（當時甲○○、姚家騮、曾惠娟在
      講話音量情形? ）講話很大聲，就是吵架的樣子」等語（
      見偵查卷第19、20頁）。雖告訴人於偵查中陳稱：「我認
      為我沒有跟被告吵架，我是在跟他們解釋相關規定的事情
      」等語（見偵卷第20頁），惟依被告於偵查中所述：「我
      確實講話比較大聲，但對方也是很大聲的回過來」等語（
      見第20頁）及上開證人廖才興、崔經祥證稱於現場處理被
      告、告訴人爭執之經過及雙方之語氣、態度等情，益見告
      訴人主觀上縱係為解釋相關退費規定，惟其語氣客觀上已
      使被告認為不和善或拒絕溝通或聆聽其陳述要求退費之理
      由。
（三）按侮辱，乃謾罵嘲弄或其他輕蔑他人人格之行為，且須出
      於侮辱之故意，而具有妨害他人名譽之危險，始足當之；
      亦即行為人須出於主觀侮辱他人之犯意，以言語、文字或
      動作表示不屑輕蔑或攻擊其人格之意思，而足以對於個人
      在社會上所保持之人格及地位，在客觀上業已達到貶損其
      名譽及尊嚴評價之程度。故倘僅詛咒、諷刺之語，尚難遽
      認足以對於個人之名譽、人格及社會地位有所損害。本件
      告訴人對於被告上開話語，於原審訊問時曾稱：被告講這
      些話讓我覺得好像被詛咒等語，有該筆錄附卷可稽（見95
      年度簡字第608號卷第9頁）。是就告訴人個人主觀之感覺
      ，被告對其陳述上開話語，是對其個人之詛咒，而非貶損
      其名譽、人格、及社會地位。再就被告所述之「錢不退沒
      關係，你拿去買藥吃」等語，由其字面文義客觀判斷之，
      係隱含詛咒告訴人，若不退費，其所收取之款項亦為不當
      ，若因此而身體不適，正可拿此款項去看病、買藥吃。是
      其含有詛咒告訴人生病或健康不適之意。是此尚與貶損告
      訴人之名譽、人格、社會地位有關。況被告為此陳述當時
      ，告訴人與被告之語氣、態度均處於對抗、高亢之情況，
      已如前述，且為退費爭執事宜，被告猶請補習班之會計姚
      淑芳打電話報警前來處理，是其自無於警員前來處理雙方
      糾紛時，猶仍出於侮辱告訴人之犯意，而陷自己於不利之
      地位。故依當時具體之客觀狀況判斷，被告僅係因雙方為
      退費事宜爭執許久，猶仍無法接受告訴人告知之理由，最
      後迫於無奈接受不退費之事實，而出於一時氣憤為詛咒之
      話語，是上開言詞客觀上尚難認有足以貶低、減損告訴人
      身為教育工作者在學生與家長心目中之地位之情。綜上所
      述，被告辯稱其無公然侮辱犯意等語，應屬可採。從而，
      公訴人所持之前開論據，即無法採為認定被告犯罪之證據
      ；此外，復查無其他積極證據足資證明被告有何公然侮辱
      犯行，被告被訴公然侮辱罪自屬不能證明。
五、原審未查，遽為論罪科刑之判決，即有未洽。被告執此上訴
    ，指摘原判決不當，為有理由，自應由本院將原判決撤銷改
    判，並為被告無罪之判決。檢察官上訴意旨以被告任意對於
    原審判決不服，提起上訴，造成訴訟資源浪費，原審判決量
    刑過輕，尚不生懲戒之效，請求從重量刑等語，指摘原判決
    不當，惟被告所為尚難認有公然侮辱之故意，已如前述，是
    檢察官仍執前詞，提起上訴，為無理由，應予駁回。
據上論結，應依刑事訴訟法第369條第1項前段、第364條、第301
第1項，判決如主文。
本案經檢察官陳宗吟到庭執行職務。
中    華    民    國    95    年    6     月    29    日
                  刑事第四庭    審判長法  官  蕭權閔
                                      法  官  林水城
                                      法  官  黃蕙芳
以上正本證明與原本無異。
本判決不得上訴。
中    華    民    國    95    年    6     月    29    日
                                      書記官  呂素珍
附錄本件判決論罪科刑法條：
中華民國刑法第309條：
公然侮辱人者，處拘役或300 元以下罰金。
以強暴犯前項之罪者，處1 年以下有期徒刑、拘役或500 元以下
罰金。


司法院資訊處製作；財團法人民間司法改革基金會備份。
